【裁判字號】    92,交上訴,13
【裁判日期】    920227
【裁判案由】    過失致死
【裁判全文】
臺灣高等法院刑事判決                            九十二年度交上訴字第一三號
    上  訴  人
    即  被  告  甲○○
    選任辯護人  王存淦  律師
右上訴人因過失致死案件，不服臺灣板橋地方法院九十一年度交訴字第一一號中華
民國九十一年十一月十三日第一審判決（起訴案號：臺灣板橋地方法院檢察署九十一
年度偵字第一六九五二號）提起上訴，本院判決如左：
    主  文
原判決撤銷。
甲○○從事業務之人，因業務上之過失致人於死，處有期徒刑捌月。
    事  實
一、甲○○從事運送瓦斯工作，並以駕駛車輛為其附隨業務，為從事業務之人。於民
    國（下同）九十一年三月十八日駕駛車號二Ｃ—０四九一號自用小貨車執行瓦斯
    二六號前路邊之停車格內準備下車，本應注意汽車於停車向外開啟車門時，應注
    意行人、車輛，並讓其先行，竟疏未注意，適有同向在後由雷德蓉騎乘之車號Ｑ
    ＰＺ—一０五號之輕型機車駛來，甲○○竟貿然開啟左邊車門，致使雷德蓉應變
    不及而撞及甲○○之左邊車門，雷德蓉因而人車倒地，適有對向由乙○○所駕駛
    之車號Ｋ四－六三三二號自用小貨車迎面駛來會車時，因反應不及，而致該車左
    後輪碾過雷德蓉頭部，造成雷德蓉頭部鈍挫傷、顱骨骨折併顱內出血而當場死亡
    。
二、案經臺北縣政府警察局新莊分局報請臺灣板橋地方法院檢察署檢察官相驗後自動
    檢舉偵查起訴。
    理  由
一、訊據被告甲○○固坦承其平日以運送瓦斯為業，並將車輛停放於車禍地點之停車
    格，被害人雷德蓉因遭對向駛來由乙○○駕駛車號Ｋ四－六三三二號自用小貨車
    左後車輪碾過頭部而死亡等情，惟矢口否認有何業務過失致人於死犯行，辯稱：
    伊當時把車停妥，坐在車上準備下車，有拉車門但尚未推開車門，當伊要開門的
    時候看到對向前方有一臺小貨車要通過，於是不開門，欲待該小貨車通過後才下
    車，當時車門只有開啟一點點，而車號ＱＰＺ—一０五號輕型機車自後方經過，
    為閃避對向自小貨車而擦撞到伊車子左前輪後方車斗下方而後倒地，剛好對向那
    部車輛通過，是死者騎機車去碰伊之車子，伊的車門並沒有完全推開等語。
二、惟查證人即案發時駕駛車號Ｋ四－六三三二號自用小貨車因反應不及，而致該車
    左後輪碾過雷德蓉頭部之乙○○於警訊時指證稱：「我是於右述發生時地，駕車
    經過要去送貨，在車禍尚未發生前，我有看見我前方有一輛機車朝我過來，我見
    狀因該巷道狹窄，所以我將車輛往右貨要讓機車通過，時剛好我左前方有一輛自
    小貨停好車準備要下車，在我車輛通過該停放路旁的自小貨（經查係二Ｃ－○四
    九一號自小貨車由甲○○．．．駕駛），該機車係ＱＰＺ－一○五輕機由雷德蓉
    ．．．所駕駛）正好由我們二車間空隙穿越在我車輛通過二Ｃ－○四九一號車頭
    時，我有聽到車輛撞擊的聲音，我從左方照後鏡看，就看見該機車倒在路上了，
    而且也看見該二Ｃ－○四九一號自小貨的駕駛座旁車門有打開了，．．．」、「
    朱某拉車門時，機車約距二Ｃ－○四九一車左後方一公尺左右，機車是靠右行駛
    在白線旁，我當時將車往右靠繼續前行，所以眼睛看右照後鏡約一、二秒，我方
    向盤未轉正，我有看到機車閃過我車頭，後來我將方向盤轉正，約一秒後，有聽
    見碰撞聲音，我往後看，有踩剎車，就下車查看」等語（見相字卷第四頁、第五
    頁九十一年三月十八日警訊筆錄、第二十七頁、第二十八頁九十一年三月十九日
    訊問筆錄）。於本院調查時亦供稱：「‧‧‧‧，我剛過去之前有看到被告的車
    門有開了一點點縫。我停下來的時候，有從我左邊的後照鏡看到被告的車門已經
    開了，當時被告人還沒有出來」等語（本院九十二年一月二十七日訊問筆錄）。
    從而證人乙○○於警訊、偵查及本調查時已指證被告於被害人雷德蓉騎乘機車通
    過時，確有拉開車門。
三、次查案發後依據臺北縣警察局刑事警察隊現場勘查證人乙○○及被害人雷德蓉車
    輛、安全帽刮痕、以及被害人雷德蓉身體受碾過部分之輪胎印結果，認為(1)二Ｃ
    —０四九一自小貨車‧‧‧於左後方離地高約七十二至七十四公分處有一新刮擦
    痕，另打開左車門，於車門邊緣內側離地高約八十五點五至八十七點七公分及六
    十二至六十三公分處各有一新刮擦痕，餘未發現有新造成之痕跡。(2)ＱＰＺ—一
    ０五輕機車‧‧‧於右側邊緣離地高地約六十二至六十三公分處有一藍色油漆轉
    移痕，另右手把護套離地高約九十公分處有刮破之情形，且破口附近有藍色痕跡
    ，餘未發現新造成刮擦痕跡」。又該報告第十三點案情研判亦載明「(1)‧‧‧機
    車倒地後腳架造成地面之刮痕僅二十八公分，顯示死者倒地前車速緩慢，又機車
    倒地後位於二Ｃ—０四九一號自小貨車左車門旁，顯示死者倒地前應在該自小貨
    車左車門附近擦撞物體。(2)檢視二Ｃ－○四九一自小貨車左側車體，．．．部分
    經與機車相同高度比對後，機車把手護套尚符合高度，且右手把護套有刮破之情
    形，破口附近有藍色痕跡，因此２（即車門邊綠內側離地高約八五．五公分至八
    七．七公分刮擦痕跡）有可能為擦撞之處，．．．３（即車門邊緣內側離地高約
    六二至六三公分刮擦痕跡）部分，經與機相同高度比對後，於龍頭前斜板右側發
    現有新油漆移痕，經實際模擬擦撞情況，均能符合，由上研判，死者騎乘機車應
    係右手把護套或龍頭前斜板右側擦撞二Ｃ—０四九一號自小貨左車門邊緣內側後
    倒地。(3)依新莊分局提供之現場圖顯示，死者騎乘之機車倒地後，前輪輪軸與二
    Ｃ－○四九一號自小貨車左側相距八十公分，經測量機車輪軸與胎面距離約為二
    十三公分，機車中心至前科板右側邊緣距離約為二十公分，加以死者倒地後慣性
    作用，依此研判，死者機車擦撞二Ｃ—０四九一號自小貨車時，該車車門應打開
    約三十公分。(4)檢視Ｋ四—六三三二自小貨車左側車體，未發現有新造成之痕跡
    ，惟於左後輪前擋泥金屬板（藍色）邊緣有二道新造成之刮擦痕，經檢視ＱＰＺ
    —一０五輕機車左側車體，未發現有新造成藍色轉移痕，另檢視死者所戴安全帽
    ，於左側偏後方有一藍色油漆轉印痕，依此研判死者倒下過程中，安全帽曾撞擊
    Ｋ四—六三三二自小貨車左後輪前擋泥金屬板，導致擋泥金屬板之刮擦痕及安全
    帽之藍色轉印痕。(5)經拓印Ｋ四—六三三二自小貨車左後輪胎印與死者右臉頰及
    左手腕印痕比較，因右臉頰以凹陷變形，其上灰塵印痕無法有效比對，惟可確認
    曾遭重物壓過，另左手腕印痕與輪胎拓印比對吻合，研判死者係遭Ｋ四—六三三
    二自小貨車左後輪輾過。(6)依新莊分局提供之現場圖及現場照片（車尾偏向路邊
    ，車頭偏向路中）Ｋ四—六三三二自小貨車與ＱＰＺ—一０五輕機車會車時，Ｋ
    四—六三三二自小貨車曾靠右行使以利機車通過，再駛回路中間，加上Ｋ四—六
    三三二自小貨車左側車體未發現有新造成之痕跡及ＱＰＺ—一０五輕機車左側車
    體亦未發現新造成痕跡（除倒地刮擦痕），應可排除Ｋ四—六三三二自小貨車強
    行行駛道路中間擠壓機車之情形。(7)綜上所述，死者騎乘ＱＰＺ—一０五輕機車
    與Ｋ四—六三三二自小貨車會車時（已通過車頭），恰巧停於路邊停車格正欲下
    車之二Ｃ—０四九一自小貨車主開門，導致死者擦撞車門倒向另一側，遭Ｋ四—
    六三三二自小貨車左後輪輾斃。」此有臺北縣政府警察局刑警隊支援新莊分局勘
    查雷德蓉車禍死亡案現場勘查報告及車輛刮痕照片、肇事車輛照片及車禍現場照
    片附卷可參（見相驗卷第四十二頁至第一二九頁）。可見被告所駕駛之自用小貨
    車確與被害人雷德蓉之機車發生擦撞。而本件交通事故之發生係肇因於被告下車
    前疏未注意車後狀況，貿然開啟車門所致。
四、又被害人雷德蓉係因本件車禍致顱骨骨折併顱內出血死亡，業經臺灣板橋地方法
    院檢察署檢察官督同法醫師相驗明確，製有相驗屍體證明書、驗斷書、及勘驗筆
    錄及被害人之照片等在卷可憑。
五、按汽車停車向外開啟車門時，應注意行人車輛並讓其先行，道路交通安全規則第
    一百一十二條第一項第十五款定有明文。本件被告甲○○從事運送瓦斯工作，並
    以駕駛車輛為其附隨業務，為從事業務之人，自應注意及此，而本件案發時，現
    場天候為陰、日間自然光線、道路舖裝柏油、路面無缺陷、無障礙物，視距良好
    ，此有道路交通事故調查報告表一件可佐。依當時情形，被告應無不能注意之情
    事，竟疏於注意而冒然開啟車門，導致被害人雷德蓉撞擊車門倒地，遭對向來車
    當場輾斃，顯見被告具有過失，且其過失行為與被害人之死亡結果間有相當之因
    果關係。又本件車禍肇事責任，經送鑑定結果，認為被告駕駛自小貨車，開啟車
    門時未注意後方來車為肇事原因，亦有臺灣省臺北縣車輛行車事故鑑定委員會九
    十一年八月二十六日北鑑字第九一０八三一號汽車肇事鑑定書在卷足憑（見相驗
    卷第一三三頁至第一三六頁）。從而，本件罪證明確，被告所辯無非卸責之詞，
    其犯行堪以認定。
六、查被告係瓦斯送貨員，以駕駛為其附隨業務，於執行業務中未注意行人車輛，並
    讓其先行，貿然開啟車門肇事，致被害人雷德蓉當場死亡，核其所為，係犯刑法
    第二百七十六條第二項之罪。
七、原審認被告罪證明確，予以論罪科刑，固非無見，惟查本件車禍發生之後，係車
    禍現場附近之住家民眾報警，而警員丙○○在接獲勤務中心通知前往現場處理時
    ，被告並未主動承認肇事及接受裁判，此經證人丙○○於本院審理時到庭證稱：
    「（當時是否是你去處理的？）是的，是接到勤務中心的通知。（你到現場的時
    候被告是否有主動跟你說當時的情形？）我們當時是以為肇事者是庭上的這位證
    人乙○○。是後來檢察官鑑識之後才改為被告是甲○○。我到現場的時候，甲○○也在現場，當時甲○○是說他本來要下車，但是看到乙○○的車子開過來，所
    以他就沒有開車門了，他是從玻璃窗看到被害人倒地。（被告在現場時是否有承
    認他開車門肇事？）沒有。他沒有承認他有開車門。（當時是誰打電話報警？）
    當時在現場時，我有問乙○○，他說是附近的店家報案的。（交通事故調查表上
    為何勾選被告有承認肇事？）因為我們當時認定的被告是庭上的這位證人乙○○
    ，他有承認他是肇事者，所以表上所寫承認肇事人的人應該是乙○○，至於被告
    甲○○並沒有承認他肇事」等語。證人乙○○於本院審理時亦證稱：「（當時是
    否是你請附近的店家報案的？）是我要附近的店家報案的。好像是一位先生」等
    語（以上見本院九十二年一月二十七日訊問筆錄）。再參以被告於警訊時亦未承
    認肇事，並供稱當時伊並未開啟車門等語（見相驗卷第六頁、第七頁）。從而被
    告並未主動向到場之警員丙○○表明其肇事並接受裁判，其行為不合乎自首要件
    ，原審未察，逕認被告於職司偵查犯之警察知悉其為駕駛人之前，主動表明其為
    駕駛人並接受裁判，並依刑法第六十二條前段自首之規定減輕其刑，自有違誤。
    本件被告提起上訴，其仍執陳詞否認過失未注意後方來車開啟車門致肇事云云，
    其上訴固無理由，惟因原判決有如上可議之處，自應由本院撤銷改判。爰審酌被
    告之過失程度、所生之危害、肇事後未坦承一切犯行之態度等一切情狀，量處有
    期徒刑八月，以示懲儆。
據上論斷，應依刑事訴訟法第三百六十九條第一項前段、第三百六十四條、第二百九
十九條第一項前段，刑法第二百七十六條第二項，罰金罰鍰提高標準條例第一項前段
，判決如主文。
本案經檢察官洪泰文到庭執行職務。
中      華      民      國    九十二    年      二      月    二十七    日
                              臺灣高等法院交通法庭
                                  審判長法  官  陳  正  雄
                                        法  官  許  宗  和
                                        法  官  許  錦  印
右正本證明與原本無異。
如不服本判決應於收受送達後十日內向本院提出上訴書狀，其未敘述上訴之理由者並
得於提起上訴後十日內向本院補提理由書（均須按他造當事人之人數附繕本）。
                                        書記官  楊  妙  恩
中      華      民      國    九十二    年     三       月      四      日
附錄：本案論罪科刑法條全文
刑法第二百七十六條 (過失致死罪)
因過失致人於死者，處二年以下有期徒刑、拘役或二千元以下罰金。
從事業務之人，因業務上之過失犯前項之罪者，處五年以下有期徒刑或拘役，得併科
三千元以下罰金。


司法院資訊處製作；財團法人民間司法改革基金會備份。
